【裁判字號】    89,訴,2087
【裁判日期】    901231
【裁判案由】    偽造文書等
【裁判全文】
臺灣板橋地方法院刑事判決                        八十九年度訴字第二○八七號
    公  訴  人  臺灣板橋地方法院檢察署檢察官
    被      告  丙○○
    選任辯護人  徐揆智
右列被告因偽造文書等案件，經檢察官提起公訴（八十九年度偵字第一六○四一號）
，本院判決如左：
    主  文
丙○○連續行使偽造私文書，足以生損害於他人，處有期徒刑貳年。緩刑伍年。
    事  實
一、丙○○與丁○○（民國八十八年六月十三日死亡）二人原係故舊情誼關係，丁○○於八十八年四月間，因病住進臺北庚○總醫院加護病房，而將甲○○○股份有
    限公司木柵分公司（下稱日盛木柵分公司）證券存摺（帳號：一一六Ａ四一九三
    七）二本、寶島商業銀行敦化南路分行（下稱寶島銀行敦南分行）活期儲蓄存款
    存摺（帳號：00000000000000）、乙○○○儲金簿（帳號：00
    00000），交由案外人即丁○○之室友辛○○保管，同年五月中旬某日，辛○○再轉交予丙○○。詎丙○○竟基於意圖為自己不法所有之概括犯意，變易持
    有之意思，為所有之意思，於同年六月三日、四日，前往臺北市文山區日盛木柵
    分公司，將丁○○原持有之力霸、國票、華新、明電、宏科、宏電、茂矽、大同
    、永豐餘、友力、建台、華隆、中日等股票悉數賣出後存入丁○○於日盛木柵分
    公司前述帳號，再轉存入丁○○於寶島銀行敦南分行之帳戶內；同年六月三日，
    在寶島銀行敦南分行，盜用丁○○之印文於二張取款憑條之私文書上，持向寶島
    銀行敦南分行，使該分行陷於錯誤，同意其分別提領新臺幣（下同）七千元、二
    萬四千零六十二元。同年六月五日，丙○○復在前述分行，盜用丁○○印文於轉
    帳匯款申請書之私文書上，亦使該分行陷於錯誤，同意轉帳原丁○○股票賣出款
    六百二十八萬八千元至丙○○在彰化銀行三重三和路分行帳戶中，丙○○即提領
    供己花用殆盡，因生損害於丁○○及其繼承人行政院國軍退除役官兵輔導委員會
    （下稱退輔會）暨寶島銀行敦南分行，以及丁○○在大陸地區之不詳繼承人之權
    益。
二、案經退輔會訴由臺灣板橋地方法院檢察署檢察官偵查起訴。
    理  由
一、訊據被告丙○○固供承於右開時地，轉帳取得六百二十八萬八千元花用，然否認
    有提領丁○○於寶島銀行敦南分行之現款七千元、二萬四千零六十元，以及有何
    公訴所指犯行，辯稱略以伊與丁○○係義父子關係，不知何為偽造，丁○○原是
    東洋機電股份有限公司的老闆，也是廠長，與他一起投資，但無證據，八十八年
    五月中辛○○拿給我，原本孫在操作，發病交給辛○○，伊早知悉，丁○○生前
    對鍾說若病危將存簿給我，他在臺無親人，鍾一起將存摺、印章、身分證交給伊
    ，丁○○要將股票的錢給伊，丁○○生前即將股票交給伊，他死了當然就屬於伊
    ，並無侵占云云。經查：
    (一)、證人辛○○證稱：「丁○○與我住同一棟樓，他住院時將證券公司的存摺交
        給我，丙○○幫丁○○辦後事，我就把東西交給他；（丁○○有否交待股票
        如何處理？）他說交給丙○○，必要時交給輔導會處理；（丁○○到底說股
        票如何處理？）他沒說送給丙○○（見八十九年九月十九日偵查筆錄）。（
        與丁○○關係？）我與孫祭文均是聯勤留守業務署同袍，孫是監察官他是中
        校退伍，我是補給官，我是少校退伍。（孫交何物給你？）他在住院時將股
        票存摺、身分證、印章交給我，說被告丙○○來時交給他，因是義父、義子
        關係。交給我的時候孫有說若他死後要李交給輔導會處理，我也有轉知李，
        我交給李時李對我說了什麼我已不記得。李完全沒有將錢給我。其他的事我
        不知。孫去世後李有來找過我是何事我不記得，無拿零用錢給我。（辯護人
        起稱交到輔導會的事是孫的意思或鍾的意思？）我的意思，孫沒有對我說。
        是我對李說要交給輔導會處理的。」等語，而被告亦僅稱辛○○對伊說要交
        給輔導會，丁○○死後，辛○○無對伊說要交給輔導會（均見本院九十年二
        月五日訊問筆錄）等語，因此，被告斯時應已明瞭丁○○之財產應為如何之
        處理，而其竟不以合法方式處理完竣歸屬本身，其已侵害他人權益，至明。
    (二)、證人戊○○證稱：「（知否丁○○遺產事？）丁○○說股票在哪個行，姓李
        的知道，孫死後李叫我、辛○○出證明，我不會寫，後來被告自己寫，叫我
        簽名蓋章，我只證明錢在哪裡，但有多少遺產或要給被告我不知，丁○○生
        前沒有對我們說過死後遺產如何處理」等語，證人辛○○亦證稱丁○○生前
        沒對其說死後遺產如何處理等（均見本院九十年十月二十二日訊問筆錄），
        是由上證人所為證言，並無任何丁○○有將財產有交付被告之任何生前表示
        情形；
    (三)、且查被告與丁○○並無任何法定關係，而丁○○亦未書立遺書（見丙○○偵
        查中自承，偵查卷第二十頁）或任何方式之遺囑開立財產清冊給付被告，足
        見被告係以幫丁○○辦理後事之機宜，取得丁○○託交之前開存摺、印章文
        件後，嗣並領取款項花用殆盡，其有為自己不法所有之意圖，甚明；
    (四)、再者，若丁○○之股款，係為贈與被告，且其二人間，又為故舊有共同投資
        之情事，則何以在短時間內，將該六百餘萬元之款項提領一空？此稽之以被
        告於彰化銀行三和路分行存提款紀錄可明，因之，若為義父子關係，更應珍
        惜此情，何況其自稱有投資款一百七十萬元（見偵查卷第二十一頁，於本院
        訊問時則稱其未有投資股票之行為，見本院八十九年十二月二十九日訊問筆
        錄），然於退輔會臺北市庚○服務處協調會上亦無任何為此等義父子關係之
        表白，是其於偵查中供稱其係以該款項作為生活之用（見八十九年九月七日
        偵查筆錄），其提領後而於短時間內竟花費已盡，又未有任何之投資行為，
        去處不明，衡之一般生活經驗，要有違背，被告顯有侵吞意圖，亦無疑問。
        尤以，在臺北市庚○服務處於八十九年五月十八日追繳庚○丁○○股票變賣
        款協調會上，被告自承仍有款項達二百五十萬元，此有被告所不否認之該會
        議紀錄附於偵查卷可悉，是斯時被告何不將所餘款項交予退輔會處理，仍逕
        自花用？而被告不否認退輔會亦曾要求還款，且被告主張有該等之投資款在
        內，亦應由被告舉實，其僅陳空言，更彰顯被告犯罪意圖。另被告否認其有
        提領寶島銀行敦南分行之現款七千元、二萬四千零六十元一節，然查之該領
        款紀錄係八十八年六月三日，該時日丁○○之各該存摺、印章、身分證均係
        被告於同年五月中旬某日取至辛○○所交付而為其所管領狀態之下，他人自
        無從取得，所辯難認可採；
    (五)、尤以被告丙○○於本院九十年三月五日訊問時提出八十九年六月二十七日之
        證明書內載：「丁○○先生，生前交代辛○○、戊○○先生兩位，如身體有
        不測，願將證件、股票給予丙○○，所以在民國八十八年五月中旬將所有資
        料交給本人，末由證人戊○○、辛○○署名」等，由此內容前後文探之真意
        ，應僅係被告請求傳喚之證人，而非證人立據證明，是該證明內容，經本院
        訊問如上所述，已不足為被告有利之證明，矧若為二證人個人所為立據證明
        ，何以被告遲至本院方始提出，該證詞顯非辛○○之本意，蓋證人辛○○於
        偵查中並無有如上證書之證言之證述者，可明。至於被告陳稱丁○○係東洋
        機電股份有限公司之老闆，亦無足為被告本件犯行之有利證據，蓋該證據無
        從說明被告係該公司之合夥投資股東或執行業務之股東，經本院調得該公司
        登記卷宗查悉僅係丁○○生前所經營之業務而已。而證人己○○之證詞（見
        本院九十年十月二十二日訊問筆錄），亦僅證稱被告於一年前曾去伊處找伊
        要伊證明被告係丁○○之義子等情，因之，此等三十年前事由，於離職後未
        曾謀面，又如何能為明確之記憶，所陳要堪懷疑，仍無從為被告無前揭犯行
        之有利證據，換言之，該證人之證言，要無可採，據之，縱令被告所舉諸多
        照片證明其與丁○○或其家屬間有來往，仍無從證明丁○○即有將遺產歸諸
        被告。
    (六)、復有寶島銀行敦南分行匯款申請書、活期存款取款憑條、行政院國軍退除役
        官兵輔導委員會臺北庚○總醫院書函、死亡庚○個人資料卡、臺北市庚○服
        務處亡故庚○治喪會議紀錄、遺物清點清冊、日盛木柵分公司（證券存儲：
        帳號一一六Ａ四一九三七）影本、寶島銀行敦南分行活期儲蓄存款存儲（帳
        號：00000000000000）、乙○○○儲金簿（帳號：0000
        000）影本、收據各乙份，暨臺北市庚○服務處簽收收據一份，以及被告
        於彰化商業銀行三和路分行存提款明細表在卷可佐，被告所辯，要屬飾卸，
        核非可採。綜上，本案事證明確，被告犯行，足以認定。
二、查被告丙○○，所為盜用丁○○印章於取款憑條、匯款單、提款單，持以詐領丁○○上開丁○○於銀行之存款，侵占入己，足生損害於孫某之繼承人、退輔會、
    寶島銀行等之權益，核其所為，係犯刑法第二百十六條、第二百十條之行使偽造
    私文書罪、同法第三百三十九條第一項之詐欺取財罪及同法第三百三十五條第一
    項之侵占罪；檢察官起訴法條雖未論及上開詐欺罪，惟起訴事實就此部分已敘及
    ，本院自得併予審究。被告盜用印章之行為屬偽造私文書之部分行為，其偽造私
    文書之低度行為，亦為行使之高度行為所吸收，均不另論罪。所犯上開行使偽造
    私文書、詐欺、侵占各罪，先後多次犯行，時間緊接，犯罪構成要件相同，顯係
    基於概括之犯意反覆為之，均為連續犯，應依刑法第五十六條規定論以一罪，並
    加重其刑。又被告所犯上開行使偽造私文書、詐欺、侵占間，有方法結果之牽連
    關係，為牽連犯，應從一重之行使偽造私文書罪處斷。爰審酌被告之素行、犯罪
    之動機、目的、手段、所生危害、於本案所取得款項數額暨與被害人間原有關係
    ，以及犯罪後坦承犯行與否之態度等綜合一切情狀，量處如主文所示之刑。又被
    告前未曾受有期徒刑以上刑之宣告，有臺灣高等法院檢察署刑案資料簡覆表在卷
    可按，是其經此偵審科刑程序之教訓，應知惕礪，信無再犯之虞，本院因認其所
    受宣告之刑，以暫不執行為適當，爰併予宣告緩刑五年，用啟自新；另印文原即
    屬丁○○所有非屬偽造印文，仍不得宣告沒收。又前述之私文書各經交付銀行屬
    於他人所有，亦非被告所有，同非得為沒收之宣告，均附此敘明。
據上論斷，應依刑事訴訟法第二百九十九條第一項前段，刑法第五十六條、第二百十
六條、第二百十條、第三百三十九條第一項、第三百三十五條第一項、第五十五條、
第七十四條第一款，罰金罰鍰提高標準條例第一條前段，判決如主文。
本案經檢察官游鉦添到庭執行職務
中      華      民      國    九  十    年    十  二    月  三  十  一  日
                                    臺灣板橋地方法院刑事第六庭
                                            法  官  黎錦福
右正本證明與原本無異。
如不服本判決，應於判決送達後十日內向本院提出上訴狀。
                                            書記官  戴尚榮
中      華      民      國    九  十  一    年      一      月    四    日
附錄本案論罪科刑法條全文：
刑法第二百十條
偽造、變造私文書，足以生損害於公眾或他人者，處五年以下有期徒刑。
刑法第二百十六條
行使第二百十條至第二百十五條之文書者，依偽造、變造文書或登載不實事項或使登
載不實事項之規定處斷。
刑法第三百三十五條
意圖為自己或第三人不法之所有，而侵占自己持有他人之物者，處五年以下有期徒刑
、拘役或併科一千元以下罰金。
前項之未遂犯罰之。
刑法第三百三十九條
意圖為自己或第三人不法之所有，以詐術使人將本人或第三人之物交付者，處五年以
下有期徒刑、拘役或科或併科一千元以下罰金。
以前項方法得財產上不法之利益或使第三人得之者亦同。
前二項之未遂犯罰之。


司法院資訊處製作；財團法人民間司法改革基金會備份。
